臺灣高等法院高雄分院刑事判決       100年度上訴字第1675號
上  訴  人
即  被  告  潘登
上列上訴人因被告野生動物保育法案件，不服臺灣屏東地方法院
99年度訴字第1247號中華民國100 年6 月24日第一審判決（起訴
案號：臺灣屏東地方法院檢察署99年度偵字第8644號），提起上
訴，本院判決如下：
     主  文
原判決撤銷。
潘登犯野生動物保育法第四十一條第一項第一、三款之非法獵
捕保育類野生動物罪，處有期徒刑陸月，如易科罰金，以新臺幣
壹仟元折算壹日。扣案鳥仔踏伍支及鳥網壹面，均沒收。
    事  實
一、潘登（起訴書誤載為潘添登）明知紅尾伯勞鳥（學名：La
    nius Cristatus）係經行政院農業委員會（下稱農委會）公
    告列為保育類野生動物，且係過境候鳥，並未在臺灣地區有
    繁殖情形，族群量亦未逾越環境容許量，非經主管機關許可
    ，不得予以騷擾、虐待、獵捕、宰殺或為其他利用，竟非基
    於學術研究、教育或試驗研究之目的，復未經主管機關之許
    可，而於民國99年9 月16日上午6 時10分許前某時，在屏東
    縣枋寮鄉內寮村匏仔園旁荔枝園內，架設俗稱「鳥仔踏」之
    捕鳥器5 支及鳥網（長20尺、寬8 尺）1 面，使用此種禁止
    獵捕野生動物之方式獵捕前述保育鳥類。潘登嗣於99年9
    月16日上午6 時10分許，前往上開處所，是時其所架設之鳥
    仔踏中有遭困之鳥類4 隻，潘登將受困之紅尾伯勞鳥1隻
    自鳥仔踏上取下，復將該鳥仔踏恢復至可供捕捉鳥類狀態後
    ，即為執行護野鳥埋伏勤務之員警當場查獲，並扣得其所獵
    捕之鳥隻4 隻（其中1 隻經查獲人員現場拍照及請專責單位
    製作鑑定報告確為紅尾伯勞鳥後，與其餘3 隻一同先予野放
    ），始查悉上情，並扣得潘登所有供其獵捕上開紅尾伯勞
    鳥所用之鳥仔踏5 支及鳥網1 面。
二、案經屏東縣政府警察局枋寮分局報告臺灣屏東地方法院檢察
    署檢察官偵查起訴。
    理  由
壹、程序部分：
一、起訴書誤將被告姓名載為「潘添登」，業經本院查明並更正
    如前，且於審理中確認人別無誤，合先敘明。
二、按被告以外之人於審判外之陳述，經當事人於審判程序同意
    作為證據，法院審酌該言詞陳述或書面陳述作成時之情況，
    認為適當者，亦得為證據，刑事訴訟法第159 條之5 第1 項
    定有明文。又傳聞法則之重要理論依據，在於傳聞證據未經
    當事人之反對詰問予以核實，乃予排斥，惟若當事人已放棄
    對原供述人之反對詰問權，於法院審判時表明同意該等傳聞
    證據可作為證據，基於證據資料愈豐富，愈有助於真實發現
    之理念，並貫徹刑事訴訟法修法加重當事人進行主義之精神
    ，確認當事人對於證據能力有處分權之制度，傳聞證據經當
    事人同意作為證據，法院認為適當者，亦得為證據。本件被
    告潘登未於本院言詞辯論終結前就證據能力部分聲明異議
    ，依刑事訴訟法第159 條之5 第2 項之規定，視為被告已同
    意援引作為證據，本院審酌該等證據作成時之情況及取得過
    程等節，認為以之為證據使用，應屬適當，是依刑事訴訟法
    第159 條之5 之規定，均有證據能力。
貳、實體事項：
一、訊據被告潘登固坦承有於上開時、地自鳥仔踏上取下紅尾
    伯勞鳥1 隻之事實。惟矢口否認有何違反野生動物保育法犯
    行，辯稱：我去上廁所時，剛好看到有鳥受困流血，想要幫
    忙放生，我取下鳥後立即放飛，扣案之鳥仔踏及鳥網不是我
    架設的云云。經查：
  (一)被告有於上開時、地自鳥仔踏上取下紅尾伯勞鳥1 隻之事實
    ，業經被告於警詢、偵查、原審及本院審理中坦承不諱，核
    與證人即員警郭約翰於偵查中之證詞相符。又紅尾伯勞鳥係
    農委會公告之保育類野生動物，有農委會98年3 月4 日農林
    務字第0981700180號公告在卷可參( 見偵卷第19-20 頁) 。
    而被告捕獲之上開鳥類1 隻，經屏東科技大學研究發展處附
    設野生動物保育中心鑑定結果，屬農委會公告之保育類野生
    動物紅尾伯勞鳥，有屏東科技大學研究發展處附設野生動物
    保育中心臨時物種鑑定表1 份附卷可稽（見警卷第14頁）。
    此外，並有現場照片11張存卷足佐，復有鳥仔踏5 支及鳥網
    1 面扣案可憑。被告確有捕獲保育類野生動物紅尾伯勞鳥1
    隻，應屬真正。
  (二)被告雖以前揭情詞置辯。惟被告於上開時、地自鳥仔踏上取
    下紅尾伯勞鳥1 隻後，復將該鳥仔踏恢復至可供捕捉鳥類狀
    態等情，業經證人郭約翰於偵查中具結證稱：被告當時沒有
    四處張望，一來就直接拔鳥，然後把鳥放在手上後，又把鳥
    仔踏恢復原狀，接著又去查看其他鳥仔踏時，我與其他員警
    就上前逮捕被告等語甚詳（見偵卷第11頁），且與原審法院
    於100 年5 月5 日當庭勘驗被告於99年9 月16日遭逮捕時之
    搜證光碟結果：被告有解開鳥仔踏後再將其還原之動作，且
    手中握有物品等情相符，有原審法院勘驗筆錄可參（見原審
    卷第18頁反面）。設若被告所辯其欲放飛鳥隻才將鳥隻自鳥
    仔踏取下云云屬實，則被告理應將鳥隻自鳥仔踏上取下後即
    刻放飛，實無將取下之鳥隻置於手中並繼續查看其他鳥仔踏
    之必要。且被告若真有援救受困鳥隻之意，應無使捕捉鳥隻
    之器具再回復至可捕捉鳥隻狀態之舉動，方符常情。準此，
    被告上開所辯，悖乎情理，不足採信。扣案之鳥仔踏5 支及
    鳥網1 面均為被告為捕捉紅尾伯勞鳥所架設，應可認定。
  (三)被告復辯稱：我是要去上廁所，剛好看到有鳥受困幫忙放生
    云云（見偵卷第5 頁）。惟被告遭警逮捕時，曾與員警拉扯
    ，被告並呼叫：我沒有抓鳥，我巡我的水果也不行等語，之
    後員警制伏被告表示要行告知義務時，被告始陳稱來荔枝園
    上廁所等情，已經原審法院於100 年5 月5 日當庭勘驗被告
    於99年9 月16日遭逮捕時之搜證光碟無訛，有原審法院100
    年5 月5 日勘驗筆錄可憑（見原審卷第18頁反面至第19頁正
    面）。被告若非基於捕捉紅尾伯勞鳥之犯意而將上開鳥隻自
    鳥仔踏上取下，則員警逮捕被告之初，在未行告知義務之前
    ，被告因無從得知究竟係涉嫌何等犯行而遭逮捕，理應無立
    即以：我沒有抓鳥云云答辯之可能，被告上開舉止已有可疑
    。且被告遭查獲當時既表示係為巡視其水果園始前往果園，
    其於偵查中竟又陳稱：那以前是王清貴的果園，現在誰在整
    理我不知道等語（見偵卷第15頁），亦有未合。被告所辯，
    殊難採信。
  (四)綜上所述，被告確係為捕捉保育類紅尾伯勞鳥而自鳥仔踏上
    取下鳥隻，已臻明確。被告所辯，均係飾卸之詞，一無可採
    。本件事證已明，被告犯行洵堪認定。
二、按保育類野生動物應予保育，不得騷擾、虐待、獵捕、宰殺
    或為其他利用，但族群量逾越環境容許量者，不在此限，野
    生動物保育法第18條第1 項第1 款定有明文。參酌農委會目
    前並未依野生動物保育法第18條第2 項規定公告有關就紅尾
    伯勞鳥可進行相關利用之事宜，是未經主管機關許可利用，
    自不得對紅尾伯勞鳥予以獵捕宰殺，甚為明灼。再按獵捕野
    生動物不得架設網具，或使用陷阱、獸鋏或特殊獵捕工具，
    野生動物保育法第19條第1 項第4 款、第6 款亦定有明文。
    被告未經主管機關許可利用，架設獸鋏（即俗稱「鳥仔踏」
    之捕鳥器）及網具（即「鳥網」），使用此種禁止之方式獵
    捕未逾環境容許量之保育類野生動物紅尾伯勞鳥，顯已違反
    野生動物保育法第18條第1 項第1 款及第19條第1 項第4 款
    、第6 款規定。核被告所為，係犯野生動物保育法第41條第
    1 項第1 款、第3 款之非法獵捕保育類野生動物罪。被告之
    獵捕行為僅有1 個，雖兼具2 款情形，仍只成立一罪，不能
    認係法規競合或犯罪競合，並無刑法第55條之適用（最高法
    院92年台上字第6402號判決參照），附此敘明。
三、公訴意旨雖指被告共抓取紅尾伯勞鳥4 隻云云。惟本件承辦
    員警僅就被告自鳥仔踏上取下之紅尾伯勞鳥活體1 隻，送請
    屏東科技大學研究發展處附設野生動物保育中心鑑定，而查
    獲當時一併扣案之另3 隻鳥隻，未經鑑定即與前開經鑑定確
    為紅尾伯勞鳥1 隻，於99年9 月16日13時35分許，由屏東縣
    枋寮鄉鄉公所農業課人員一同放飛等情，有違反野生動物保
    育法案件查獲野生動物放生報告書存卷足稽。故另3 隻鳥類
    是否亦為上開農委會函所公告之保育類野生動物紅尾伯勞鳥
    ，已屬無從確認。本院認為被告所獵捕之前開另3 隻鳥隻，
    不能證明係紅尾伯勞鳥，此部分應認為不能證明被告犯罪。
    惟公訴人就此部分與前開論罪科刑部分，以單純一罪關係起
    訴，此部分爰不另為無罪之諭知。
四、被告犯罪事證明確，原審據以論處被告罪刑，固非無見。惟
    查：野生動物保育法第41條第1 項第2 款規定係處罰違反同
    法第18條第1 項第2 款規定之行為，即基於學術研究或教育
    目的，未經中央主管機關許可，而騷擾、虐待、獵捕、宰殺
    或為其他利用保育類野生動物者；本件被告並非未經中央主
    管機關許可，基於學術研究或教育目的而獵捕保育類野生動
    物，自無構成野生動物保育法第41條第1 項第2 款規定之非
    法獵捕保育類野生動物罪可言；原判決認定被告亦構成野生
    動物保育法第41條第1 項第2 款規定之罪，其所持之法律見
    解，尚有未恰。被告上訴意旨否認犯罪，雖無理由，惟原判
    決既有前開可議之處，自應由本院將原判決撤銷改判。爰審
    酌被告無故以非法手段獵捕保育類動物紅尾伯勞鳥之行為，
    危害自然生態環境，且有損國際形象，犯後否認犯行，未見
    悔意，態度不佳，惟念其智識程度不高，獵捕之鳥隻數甚微
    等一切情狀，量處如主文第2 項所示之刑，並諭知易科罰金
    之折算標準，以資警惕。又犯野生度物保育法第40條、第41
    條、第42條或第43條第3 項之罪，查獲之保育類野生動物產
    製品及供犯罪所用之獵具、藥品、器具，沒收之，野生動物
    保育法第52條第1 項後段定有明文；扣案之「鳥仔踏」5 支
    及鳥網1 面，均為供被告犯本案所用之獵具等情，業經本院
    認定如前，應由本院依上開規定併予宣告沒收。另扣案之紅
    尾伯勞鳥1 隻，已經放飛，詳如前述，自無宣告沒收之必要
    ，附此敘明。
據上論結，應依刑事訴訟法第369 條第1 項前段、第364 條、第
299 條第1 項前段，野生動物保育法第41條第1 項第1 款、第3
款、第52條第1 項後段，刑法第11條、第41條第1 項前段，判決
如主文。
本案經檢察官莊榮松到庭執行職務。
中    華    民    國  100     年    12    月    15    日
                 刑事第九庭     審判長法  官  莊秋桃
                                      法  官  田平安
                                      法  官  范惠瑩
以上正本與原本無異。
如不服本判決，應於判決送達後10日內向本院提出上訴狀，其未
敘述理由者，並應於提出上訴狀後10日內向本院補提上訴理由狀
（應附繕本）。
中    華    民    國  100     年    12    月    15    日
                                  書  記  官  戴育婷
附錄本件論罪科刑法條：
野生動物保育法第41條
有下列情形之一，處6 月以上5 年以下有期徒刑，得併科新臺幣
20萬元以上1 百萬元以下罰金：
一、未具第18條第1 項第1 款之條件，獵捕、宰殺保育類野生動
    物者。
二、違反第18條第1 項第2 款規定，未經中央主管機關許可，獵
    捕、宰殺保育類野生動物者。
三、違反第19條第1 項規定，使用禁止之方式，獵捕、宰殺保育
    類野生動物者。
於劃定之野生動物保護區內，犯前項之罪者，加重其刑至三分之
一。
第1 項之未遂犯罰之。